---
title: Citometría de flujo
subtitle: Concentración de microorganismos en el agua
---

```{r}
#| label: tidy
#| message: false

library(tidyverse)

# Lee la hoja de cálculo recortada
datos <- readxl::read_xlsx(
  "data/DATOS revisados Confital 2025 18 Marzo 2026.xlsx",
  col_names = c(
    "Muestras", "Synechococcus", "Prochlorococcus", "Picoeucariotas",
    "Nanoeucariotas", "HNA", "LNA"
  ),
  range = "Hoja1!B4:H26"
)

# Alarga en una sola columna de concentraciones
datos <- datos |> pivot_longer(
  c(
    "Synechococcus", "Prochlorococcus", "Picoeucariotas", "Nanoeucariotas",
    "HNA", "LNA"
  ),
  names_to = "Grupo",
  values_to = "Valor"
)

```

```{r}
#| label: transform

# Separa las muestras en categorías contenidas en una cadena
datos <- datos |> separate_wider_regex(
  Muestras,
  patterns = c(
    Fecha = "\\d{4}", # Cuatro primeros dígitos
    "_",
    Lugar = "[^_]*", # Serie de caracteres no "_"
    "_",
    Marea = "[^.|\\d]*", # Serie de caracteres que no sea dígito o "."
    Repeticion = "\\d" # Un único dígito
  ),
  too_few = "align_start"
)

# Ajusta Fecha a formato date
datos <- datos |> mutate(Fecha = dmy(Fecha, truncated = 1))

# Separa por el día y mes de la muestra
datos <- datos |> mutate(Dia = day(Fecha), .after = Fecha) |> 
  mutate(Mes = month(Fecha, label = T, locale = "es_ES.UTF-8"), .after = Fecha)

# Separa los datos en supergrupo de bajos valores
datos_bajos <- datos |> filter(
  Grupo %in% c("Synechococcus", "Prochlorococcus",
               "Picoeucariotas", "Nanoeucariotas")
)

# Separa los datos en supergrupo de altos valores
datos_altos <- datos |> filter(Grupo %in% c("HNA", "LNA"))

# Calcula el ratio HNA/LNA
datos_ratio <- datos_altos |> pivot_wider(
  names_from = Grupo, values_from = Valor
) |> 
  mutate(Ratio = HNA/LNA, .keep = "unused")
```

```{r}
#| label: visualize

# Distribución general de los datos por Grupo
fig_distribucion <- datos |> ggplot(aes(Valor, Grupo)) +
  geom_boxplot(outliers = F) +
  geom_jitter(alpha = .5, width = .2, size = .5) +
  labs(
    title = "Distribución de grupos por citometría de flujo",
    subtitle = "HNA y LNA con mayor concentración y variabilidad",
    x = "células/mL",
    y = ""
  )

# ---- Efecto de la marea ----

# Distribución de bajos por estado de la marea
fig_marea_bajos <- datos_bajos |> ggplot(aes(Marea, Valor)) +
  geom_boxplot(aes(fill = Marea), outliers = F, show.legend = F) +
  geom_jitter(alpha = .5, width = .2, size = 1) +
  facet_wrap(~Grupo, scales = "free_y") +
  scale_fill_manual(values = c("#DEEBF7", "#9ECAE1", "#4292C6", "#9ECAE1")) +
  labs(
    title = "Variación de los grupos citométricos con la marea",
    subtitle = "Efectos sutiles o imperceptibles",
    x = "",
    y = "células/mL"
  )

# Distribución de altos por estado de la marea
fig_marea_altos <- datos_altos |> ggplot(aes(Marea, Valor)) +
  geom_boxplot(aes(fill = Marea), outliers = F, show.legend = F) +
  geom_jitter(alpha = .5, width = .2, size = 1) +
  facet_wrap(~Grupo, scales = "free_y") +
  scale_fill_manual(values = c("#DEEBF7", "#9ECAE1", "#4292C6", "#9ECAE1")) +
  labs(
    title = "Distribución de células HNA y LNA con la marea",
    x = "",
    y = "células/mL"
  )

# Distribución de ratio por estado de la marea
fig_marea_ratio <- datos_ratio |> ggplot(aes(Marea, Ratio)) +
  geom_boxplot(aes(fill = Marea), outliers = F, show.legend = F) +
  geom_jitter(alpha = .5, width = .2) +
  scale_fill_manual(values = c("#DEEBF7", "#9ECAE1", "#4292C6", "#9ECAE1")) +
  labs(
    title = "Variación del ratio HNA/LNA con la marea",
    x = "",
    y = "HNA/LNA"
  )

# ---- Variación geográfica ----

# Distribución general por lugar
fig_lugar <- datos |> ggplot(aes(Lugar, Valor)) +
  geom_boxplot(aes(fill = Lugar), outliers = F, show.legend = F) +
  geom_jitter(alpha = .5, width = .2, size = 1) +
  facet_wrap(~Grupo, scales = "free_y") +
  labs(
    title = "Variación geográfica de grupos citométricos",
    subtitle = "El Cofital y la desembocadura del Barranco Guanarteme",
    x = "",
    y = "células/mL",
    caption = "Punto X: descarga barranco Guanarteme"
  )

# ---- Variación temporal ----

# Distribución general por mes
fig_mes <- datos |> ggplot(aes(Mes, Valor)) +
  geom_boxplot(aes(fill = Mes), outliers = F, show.legend = F) +
  geom_jitter(alpha = .5, width = .2, size = 1) +
  facet_wrap(~Grupo, scales = "free_y") +
  labs(
    title = "Evolución de grupos citométricos",
    subtitle = "Verano 2025",
    x = "",
    y = "células/mL"
  )
```

```{r}
#| label: test

library(infer)

f_real <- datos_ratio |>
  specify(response = Ratio, explanatory = Marea) |> 
  calculate(stat = "F")

fs_hipoteticas <- datos_ratio |> 
  specify(response = Ratio, explanatory = Marea) |> 
  hypothesise(null = "independence") |> 
  generate(reps = 1000, type = "permute") |> 
  calculate(stat = "F")

visualise(fs_hipoteticas) +
  shade_p_value(obs_stat = f_real, direction = "greater")

get_p_value(fs_hipoteticas, f_real, direction = "greater")
```


## Vista general

Monitoreamos 6 grupos de microorgansismos en base a 3 criterios funcionales:

- ***Synechococcus*** y ***Prochlorococcus***: son dos géneros de cianobacterias (anteriormente conocidas como algas verde-azuladas) identificadas en función de su pigmentación.
- **Nanoeucariotas** y **picoeucariotas**: organismos diversos del dominio eucariota (células con núcleo verdadero) diferenciados en función de su tamaño, siendo *nano* más ancho que *pico*.
- Bacterias de **alto ácido nucleico (HNA)** y **bajo ácido nucleico (LNA)**: según el contenido de ácido nucleico en las células. En líneas generales, las bacterias HNA tiene un ritmo metabólico más acelerado que las HNA y son más adaptadas a entornos cambiantes. El ratio **HNA/LNA** se utiliza como indicador de alteraciones en el medio [@claveau2024].

```{r}
#| label: fig-distribucion
fig_distribucion
```

Observamos que la mayor variabilidad existe en función del contenido de ácido nucleico (@fig-distribucion), seguido del grupo de *Prochlorococcus*. En las visualizaciones posteriores separaremos HNA y LNA del resto para una mejor resolución de las observaciones.

## Efecto de la marea

```{r}
#| label: fig-marea-bajos
fig_marea_bajos
```

```{r}
#| label: fig-marea-altos
fig_marea_altos
```

```{r}
#| label: fig-marea-ratio
fig_marea_ratio
```

## Variación geográfica

```{r}
#| label: fig-lugar
fig_lugar
```

## Variación temporal

```{r}
#| label: fig-mes
fig_mes
```

