---
title: Citometría de flujo
subtitle: Concentración de microorganismos en el agua
author:
  - name: Vera Gómez-Limón Gallardo
    orcid: 0009-0005-4889-3412
    affiliation: Universidad de Las Palmas de Gran Canaria
---

```{r}
#| label: tidy
#| message: false

library(tidyverse)

# Lee la hoja de cálculo recortada
datos <- readxl::read_xlsx(
  "data/DATOS revisados Confital 2025 18 Marzo 2026.xlsx",
  col_names = c(
    "Muestras", "Synechococcus", "Prochlorococcus", "Picoeucariotas",
    "Nanoeucariotas", "HNA", "LNA"
  ),
  range = "Hoja1!B4:H26"
)

# Alarga en una sola columna de concentraciones
datos <- datos |> pivot_longer(
  c(
    "Synechococcus", "Prochlorococcus", "Picoeucariotas", "Nanoeucariotas",
    "HNA", "LNA"
  ),
  names_to = "Grupo",
  values_to = "Valor"
)

# Separa las muestras en categorías contenidas en una cadena
datos <- datos |> separate_wider_regex(
  Muestras,
  patterns = c(
    Fecha = "\\d{4}", # Cuatro primeros dígitos
    "_",
    Lugar = "[^_]*", # Serie de caracteres no "_"
    "_",
    Marea = "[^.|\\d]*", # Serie de caracteres que no sea dígito o "."
    Repeticion = "\\d" # Un único dígito
  ),
  too_few = "align_start"
)

# Ajusta Fecha a formato date
datos <- datos |> mutate(Fecha = dmy(Fecha, truncated = 1))

# Separa por el día y mes de la muestra
datos <- datos |> mutate(Dia = day(Fecha), .after = Fecha) |> 
  mutate(Mes = month(Fecha, label = T, locale = "es_ES.UTF-8"), .after = Fecha)

# Renombra el punto X
datos <- datos |> mutate(
  Lugar = fct_recode(Lugar, "Bco. Guiniguada" = "punto X")
)
```

```{r}
#| label: transform

# Separa los datos en supergrupo de bajos valores
datos_bajos <- datos |> filter(
  Grupo %in% c("Synechococcus", "Prochlorococcus",
               "Picoeucariotas", "Nanoeucariotas")
)

# Separa los datos en supergrupo de altos valores
datos_altos <- datos |> filter(Grupo %in% c("HNA", "LNA"))

# Calcula el ratio HNA/LNA
datos_ratio <- datos_altos |> 
  pivot_wider(names_from = Grupo, values_from = Valor) |> 
  mutate(Ratio = HNA/LNA, .keep = "unused")
```

```{r}
#| label: test

library(infer)

set.seed(43)

# ---- ANOVA -----

# Calcula el estadístico F para el ratio observado en función de la marea
f_obs_ratio_marea <- datos_ratio |>
  specify(response = Ratio, explanatory = Marea) |> 
  calculate(stat = "F")

# Calcula 2000 estadísticos F bajo hipótesis de independencia ratio-marea
f_hip_ratio_marea <- datos_ratio |> 
  specify(response = Ratio, explanatory = Marea) |> 
  hypothesise(null = "independence") |> 
  generate(reps = 2000, type = "permute") |> 
  calculate(stat = "F")

# Calcula el estadístico F para el ratio observado en función del mes
f_obs_ratio_mes <- datos_ratio |>
  specify(response = Ratio, explanatory = Mes) |> 
  calculate(stat = "F")

# Calcula 2000 estadísticos F bajo hipótesis de independencia ratio-mes
f_hip_ratio_mes <- datos_ratio |> 
  specify(Ratio ~ Mes) |> 
  hypothesise(null = "independence") |> 
  generate(reps = 2000, type = "permute") |> 
  calculate(stat = "F")

# --- T-tests ----

# Calcula el estadístico t para los datos reales
t_obs_ratio_lugar <- datos_ratio |> 
  specify(response = Ratio, explanatory = Lugar) |> 
  calculate(stat = "diff in means", order = c("Confital", "Bco. Guiniguada"))

# Calcula 1000 estadísticos t para datos simulados bajo hipótesis nula
t_hip_ratio_lugar <- datos_ratio |> 
  specify(Ratio ~ Lugar) |> 
  hypothesize(null = "independence") |> 
  generate(reps = 1000, type = "permute") |> 
  calculate(stat = "diff in means", order = c("Confital", "Bco. Guiniguada"))

# Estima la diferencia
tbl_t_ratio_lugar <- datos_ratio |> t_test( 
  formula = Ratio ~ Lugar, 
  order = c("Confital", "Bco. Guiniguada"),
  alternative = "two-sided"
)
```


```{r}
#| label: visualize

# Define la semilla para reproducibilidad de los jitter
set.seed(05)

# ---- Vista general ----

# Distribución general de los datos por Grupo
fig_distribucion <- datos |> ggplot(aes(Valor, Grupo)) +
  geom_boxplot(outliers = F) +
  geom_jitter(shape = 1, width = .3) +
  labs(
    title = "Distribución de grupos por citometría de flujo",
    subtitle = "HNA y LNA con mayor concentración y variabilidad",
    x = "células/mL",
    y = ""
  )

# ---- Efecto de la marea ----

# Distribución de bajos por estado de la marea
fig_marea_bajos <- datos_bajos |> ggplot(aes(Marea, Valor)) +
  geom_boxplot(aes(fill = Marea), outliers = F, show.legend = F) +
  geom_jitter(shape = 1, width = .3) +
  facet_wrap(~Grupo, scales = "free_y") +
  scale_fill_manual(values = c("#DEEBF7", "#9ECAE1", "#4292C6", "#9ECAE1")) +
  labs(
    title = "Variación de los grupos citométricos con la marea",
    subtitle = "Efectos sutiles o imperceptibles",
    x = "",
    y = "células/mL"
  )

# Distribución de altos por estado de la marea
fig_marea_altos <- datos_altos |> ggplot(aes(Marea, Valor)) +
  geom_boxplot(aes(fill = Marea), outliers = F, show.legend = F) +
  geom_jitter(shape = 1, width = .3) +
  facet_wrap(~Grupo, scales = "free_y") +
  scale_fill_manual(values = c("#DEEBF7", "#9ECAE1", "#4292C6", "#9ECAE1")) +
  labs(
    title = "Distribución de células HNA y LNA con la marea",
    x = "",
    y = "células/mL"
  )

# Distribución de ratio por estado de la marea
fig_marea_ratio <- datos_ratio |> ggplot(aes(Marea, Ratio)) +
  geom_boxplot(aes(fill = Marea), outliers = F, show.legend = F) +
  geom_jitter(shape = 1, width = .3) +
  scale_fill_manual(values = c("#DEEBF7", "#9ECAE1", "#4292C6", "#9ECAE1")) +
  labs(
    title = "Variación del ratio HNA/LNA con la marea",
    x = "",
    y = "HNA/LNA"
  )

# Estadístico F para la variación de HNA/LNA con al marea
fig_f_ratio_marea <- visualise(f_hip_ratio_marea) +
  shade_p_value(obs_stat = f_obs_ratio_marea, direction = "greater") +
  annotate(
    "text",
    x = 6, y = 200,
    label = paste(
      "p.value\n",
      get_p_value(f_hip_ratio_marea, f_obs_ratio_marea, direction = "greater")
    )
  ) +
  labs(
    title = "ANOVA para HNA/LNA con la marea. Distribución nula simulada",
    subtitle = "Medias significativamente heterogeneas (< 0,05)",
    x = "estadístico F",
    y = "simulaciones"
  )

# ---- Variación geográfica ----

# Distribución general por lugar
fig_lugar <- datos |> ggplot(aes(Lugar, Valor)) +
  geom_boxplot(aes(fill = Lugar), outliers = F, show.legend = F) +
  geom_jitter(shape = 1, width = .3) +
  facet_wrap(~Grupo, scales = "free_y") +
  labs(
    title = "Variación geográfica de grupos citométricos",
    x = "",
    y = "células/mL",
  )

# Distribución de ratio por lugar
fig_lugar_ratio <- datos_ratio |> ggplot(aes(Lugar, Ratio)) +
  geom_boxplot(aes(fill = Lugar), outliers = F, show.legend = F) +
  geom_jitter(shape = 1) +
  labs(
    title = "Variación geográfica del ratio HNA/LNA",
    x = "",
    y = "células/mL",
  )

# Estadístico t para la variación HNA/LNA con el lugar
fig_t_ratio_lugar <- visualize(t_hip_ratio_lugar) +
  shade_p_value(obs_stat = t_obs_ratio_lugar, direction = "both") +
  annotate(
    "text",
    x = .45, y = 150,
    label = paste(
      "p.value\n",
      get_p_value(f_hip_ratio_marea, f_obs_ratio_marea, direction = "both")
    )
  ) +
  labs(
    title = "T de Student. Diferencia de HNA/LNA según el lugar",
    subtitle = "Meidas significativamente distintas (< 0,05)",
    x = "estadístico t",
    y = "simulaciones"
  )

# ---- Variación temporal ----

# Distribución general por mes
fig_mes <- datos |> ggplot(aes(x = Mes, y = Valor)) +
  geom_boxplot(outliers = F) +
  geom_jitter(shape = 1, width = .3) +
  facet_wrap(~Grupo, scales = "free_y") +
  labs(
    title = "Evolución temporal de grupos citométricos",
    caption = "Verano 2025",
    x = "",
    y = "células/mL"
  )

# Distribución de ratio por mes
fig_mes_ratio <- datos_ratio |> ggplot(aes(x = Mes, y = Ratio)) +
  geom_boxplot(outliers = F) +
  geom_jitter(shape = 1) +
  labs(
    title = "Evolución temporal del ratio HNA/LNA",
    caption = "Verano 2025",
    x = "",
    y = "células/mL",
  )

# Estadístico F para la variación de HNA/LNA con el mes
fig_f_ratio_mes <- visualise(f_hip_ratio_mes) +
  shade_p_value(obs_stat = f_obs_ratio_mes, direction = "greater") +
  annotate(
    "text",
    x = 2.5, y = 400,
    label = paste(
      "p.value\n",
      get_p_value(f_hip_ratio_mes, f_obs_ratio_mes, direction = "greater")
    )
  ) +
  labs(
    title = "ANOVA para la varianza de HNA/LNA según el mes",
    subtitle = "No se detectó variación significativa (> 0,05)",
    x = "estadístico F",
    y = "simulaciones"
  )
```

## Vista general

Monitoreamos 6 grupos de microorgansismos en base a 3 criterios funcionales:

- ***Synechococcus*** y ***Prochlorococcus***: son dos géneros de cianobacterias (anteriormente conocidas como algas verde-azuladas) identificadas en función de su pigmentación.
- **Nanoeucariotas** y **picoeucariotas**: organismos diversos del dominio eucariota (células con núcleo verdadero) diferenciados en función de su tamaño, siendo *nano* más ancho que *pico*.
- Bacterias de **alto ácido nucleico (HNA)** y **bajo ácido nucleico (LNA)**: según el contenido de ácido nucleico en las células. En líneas generales, las bacterias HNA tienen un ritmo metabólico más acelerado que las LNA y son más adaptadas a entornos cambiantes. El ratio **HNA/LNA** se utiliza como indicador de alteraciones en el medio [@claveau2024].

```{r}
#| label: fig-distribucion
fig_distribucion
```

Observamos que la mayor variabilidad existe en función del contenido de ácido nucleico (@fig-distribucion), seguido del grupo de *Prochlorococcus*. En las visualizaciones posteriores separaremos HNA y LNA del resto para una mejor resolución de las observaciones.

## Efecto de la marea

```{r}
#| label: fig-marea-bajos
fig_marea_bajos
```

```{r}
#| label: fig-marea-altos
fig_marea_altos
```

```{r}
#| label: fig-marea-ratio
fig_marea_ratio
```

El análisis de la varianza (ANOVA) es un método de inferencia estadística que nos permite señalar como de importante son las diferencias entre las distribuciones de un parámetro para cada grupo [@mcdonald2014].

En la @fig-f-ratio-marea se especula como de inusuales sería nuestros resultados de HNA/LNA según la fase de la marea si esta no tuvieran ningún efecto sobre HNA/LNA. Habría menos de un 2% de probabilidades de obtener los resultados registrados. Por lo tanto, **es probable que existan factores no aleatorios que afecten la variabilidad del ratio HNA/LNA con la marea**. Seria interesante investigar en mayor profundidad estos posibles efectos, ya que el tamaño del monitoreo es pequeño y desigual entre fases de la marea.

```{r}
#| label: fig-f-ratio-marea
fig_f_ratio_marea
```

## Variación geográfica

```{r}
#| label: fig-lugar
fig_lugar
```

```{r}
#| label: fig-lugar-ratio
fig_lugar_ratio
```

En la @fig-t-ratio-lugar se demuestra mediante la prueba de la *t* de *Student* como la media de HNA/LNA en El Confital **es significativamente superior** a la área de descarga del barranco Guiniguada.

```{r}
#| label: fig-t-ratio-lugar
fig_t_ratio_lugar
```

## Evolución temporal

```{r}
#| label: fig-mes
fig_mes
```

```{r}
#| label: fig-mes-ratio
fig_mes_ratio
```

```{r}
#| label: fig-f-ratio-mes
fig_f_ratio_mes
```