---
title: Citometría de flujo
subtitle: Concentración de microorganismos en el agua
---

```{r}
#| label: tidy
#| message: false

library(tidyverse)

# Lee la hoja de cálculo recortada
datos <- readxl::read_xlsx(
  "data/DATOS revisados Confital 2025 18 Marzo 2026.xlsx",
  col_names = c(
    "Muestras", "Synechococcus", "Prochlorococcus", "Picoeucariotas",
    "Nanoeucariotas", "HNA", "LNA"
  ),
  range = "Hoja1!B4:H26"
)

# Alarga en una sola columna de concentraciones
datos <- datos |> pivot_longer(
  c(
    "Synechococcus", "Prochlorococcus", "Picoeucariotas", "Nanoeucariotas",
    "HNA", "LNA"
  ),
  names_to = "Grupo",
  values_to = "Valor"
)

```

```{r}
#| label: transform

# Separa las muestras en categorías contenidas en una cadena
datos <- datos |> separate_wider_regex(
  Muestras,
  patterns = c(
    Fecha = "\\d{4}", # Cuatro primeros dígitos
    "_",
    Lugar = "[^_]*", # Serie de caracteres no "_"
    "_",
    Marea = "[^.|\\d]*", # Serie de caracteres que no sea dígito o "."
    Repeticion = "\\d" # Un único dígito
  ),
  too_few = "align_start"
)

# Ajusta Fecha a formato date
datos <- datos |> mutate(Fecha = dmy(Fecha, truncated = 1))

# Separa por el día y mes de la muestra
datos <- datos |> mutate(Dia = day(Fecha), .after = Fecha) |> 
  mutate(Mes = month(Fecha, label = T, locale = "es_ES.UTF-8"), .after = Fecha)

# Separa los datos en supergrupo de bajos valores
datos_bajos <- datos |> filter(
  Grupo %in% c("Synechococcus", "Prochlorococcus",
               "Picoeucariotas", "Nanoeucariotas")
)

# Separa los datos en supergrupo de altos valores
datos_altos <- datos |> filter(Grupo %in% c("HNA", "LNA"))

# Calcula el ratio HNA/LNA
datos_ratio <- datos_altos |> pivot_wider(
  names_from = Grupo, values_from = Valor
) |> 
  mutate(Ratio = HNA/LNA, .keep = "unused")
```

```{r}
#| label: test

library(infer)

set.seed(43)

# ---- ANOVA -----

# Calcula el estadístico F para los datos reales
f_real <- datos_ratio |>
  specify(response = Ratio, explanatory = Marea) |> 
  calculate(stat = "F")

# Calcula 2000 estadísticos F para datos simulados bajo hipótesis nula
fs_hipoteticas <- datos_ratio |> 
  specify(response = Ratio, explanatory = Marea) |> 
  hypothesise(null = "independence") |> 
  generate(reps = 2000, type = "permute") |> 
  calculate(stat = "F")

# --- T-tests ----

# Calcula el estadístico t para los datos reales
t_real <- datos_ratio |> 
  specify(response = Ratio, explanatory = Lugar) |> 
  calculate(stat = "diff in means", order = c("Confital", "punto X"))

# Calcula 2000 estadísticos t para datos simulados bajo hipótesis nula
ts_hipoteticas <- datos_ratio |> 
  specify(Ratio ~ Lugar) |> 
  hypothesize(null = "independence") |> 
  generate(reps = 2000, type = "permute") |> 
  calculate(stat = "diff in means", order = c("Confital", "punto X"))
```


```{r}
#| label: visualize

# Distribución general de los datos por Grupo
fig_distribucion <- datos |> ggplot(aes(Valor, Grupo)) +
  geom_boxplot(outliers = F) +
  geom_jitter(alpha = .5, width = .2, size = .5) +
  labs(
    title = "Distribución de grupos por citometría de flujo",
    subtitle = "HNA y LNA con mayor concentración y variabilidad",
    x = "células/mL",
    y = ""
  )

# ---- Efecto de la marea ----

# Distribución de bajos por estado de la marea
fig_marea_bajos <- datos_bajos |> ggplot(aes(Marea, Valor)) +
  geom_boxplot(aes(fill = Marea), outliers = F, show.legend = F) +
  geom_jitter(alpha = .5, width = .2, size = 1) +
  facet_wrap(~Grupo, scales = "free_y") +
  scale_fill_manual(values = c("#DEEBF7", "#9ECAE1", "#4292C6", "#9ECAE1")) +
  labs(
    title = "Variación de los grupos citométricos con la marea",
    subtitle = "Efectos sutiles o imperceptibles",
    x = "",
    y = "células/mL"
  )

# Distribución de altos por estado de la marea
fig_marea_altos <- datos_altos |> ggplot(aes(Marea, Valor)) +
  geom_boxplot(aes(fill = Marea), outliers = F, show.legend = F) +
  geom_jitter(alpha = .5, width = .2, size = 1) +
  facet_wrap(~Grupo, scales = "free_y") +
  scale_fill_manual(values = c("#DEEBF7", "#9ECAE1", "#4292C6", "#9ECAE1")) +
  labs(
    title = "Distribución de células HNA y LNA con la marea",
    x = "",
    y = "células/mL"
  )

# Distribución de ratio por estado de la marea
fig_marea_ratio <- datos_ratio |> ggplot(aes(Marea, Ratio)) +
  geom_boxplot(aes(fill = Marea), outliers = F, show.legend = F) +
  geom_jitter(alpha = .5, width = .2) +
  scale_fill_manual(values = c("#DEEBF7", "#9ECAE1", "#4292C6", "#9ECAE1")) +
  labs(
    title = "Variación del ratio HNA/LNA con la marea",
    x = "",
    y = "HNA/LNA"
  )

# ---- Variación geográfica ----

# Distribución general por lugar
fig_lugar <- datos |> ggplot(aes(Lugar, Valor)) +
  geom_boxplot(aes(fill = Lugar), outliers = F, show.legend = F) +
  geom_jitter(alpha = .5, width = .2, size = 1) +
  facet_wrap(~Grupo, scales = "free_y") +
  labs(
    title = "Variación geográfica de grupos citométricos",
    subtitle = "El Cofital y la desembocadura del Barranco Guanarteme",
    x = "",
    y = "células/mL",
    caption = "Punto X: descarga barranco Guanarteme"
  )

# ---- Variación temporal ----

# Distribución general por mes
fig_mes <- datos |> ggplot(aes(Mes, Valor)) +
  geom_boxplot(aes(fill = Mes), outliers = F, show.legend = F) +
  geom_jitter(alpha = .5, width = .2, size = 1) +
  facet_wrap(~Grupo, scales = "free_y") +
  labs(
    title = "Evolución de grupos citométricos",
    subtitle = "Verano 2025",
    x = "",
    y = "células/mL"
  )

# ---- Inferencia estadística ----

# Estadístico F para la variación de HNA/LNA con al marea
fig_f_ratio_marea <- visualise(fs_hipoteticas) +
  shade_p_value(obs_stat = f_real, direction = "greater") +
  annotate(
    "text",
    x = 6, y = 200,
    label = paste(
      "p.value\n",
      get_p_value(fs_hipoteticas, f_real, direction = "greater")
      )
    ) +
  labs(
    title = "ANOVA para HNA/LNA con la marea. Distribución nula simulada",
    subtitle = "Medias significativamente heterogeneas entre grupos (< 0,05)",
    x = "estadístico F",
    y = "simulaciones"
  )

# Estadístico t para la variación HNA/LNA con el lugar
fig_t_ratio_lugar <- visualize(ts_hipoteticas) +
  shade_p_value(obs_stat = t_real, direction = "both")
```

## Vista general

Monitoreamos 6 grupos de microorgansismos en base a 3 criterios funcionales:

- ***Synechococcus*** y ***Prochlorococcus***: son dos géneros de cianobacterias (anteriormente conocidas como algas verde-azuladas) identificadas en función de su pigmentación.
- **Nanoeucariotas** y **picoeucariotas**: organismos diversos del dominio eucariota (células con núcleo verdadero) diferenciados en función de su tamaño, siendo *nano* más ancho que *pico*.
- Bacterias de **alto ácido nucleico (HNA)** y **bajo ácido nucleico (LNA)**: según el contenido de ácido nucleico en las células. En líneas generales, las bacterias HNA tiene un ritmo metabólico más acelerado que las HNA y son más adaptadas a entornos cambiantes. El ratio **HNA/LNA** se utiliza como indicador de alteraciones en el medio [@claveau2024].

```{r}
#| label: fig-distribucion
fig_distribucion
```

Observamos que la mayor variabilidad existe en función del contenido de ácido nucleico (@fig-distribucion), seguido del grupo de *Prochlorococcus*. En las visualizaciones posteriores separaremos HNA y LNA del resto para una mejor resolución de las observaciones.

## Efecto de la marea

```{r}
#| label: fig-marea-bajos
fig_marea_bajos
```

```{r}
#| label: fig-marea-altos
fig_marea_altos
```

```{r}
#| label: fig-marea-ratio
fig_marea_ratio
```

## Variación geográfica

```{r}
#| label: fig-lugar
fig_lugar
```

## Variación temporal

```{r}
#| label: fig-mes
fig_mes
```

## Inferencia estadística

El análisis de la varianza (ANOVA) es un método de inferencia estadística que nos permite señalar como de importante son las diferencias entre las distribuciones de un parámetro para cada grupo [@mcdonald2014]. En la @fig-f-ratio-marea se especula como de inusuales sería nuestros resultados de HNA/LNA según la fase de la marea si esta no tuvieran ningún efecto sobre HNA/LNA. Habría menos de un 2% de probabilidades de obtener los resultados registrados. Por lo tanto, es probable que existan factores más allá del azar que afecten al ratio HNA/LNA con la marea. Seria interesante investigar en mayor profundidad estos posibles efectos, ya que el tamaño del monitoreo es pequeño y desigual entre fases de la marea.

```{r}
#| label: fig-f-ratio-marea
fig_f_ratio_marea
```

```{r}
#| label: fig-t-ratio-lugar
fig_t_ratio_lugar
```

