---
title: "Biondicadores convencionales"
subtitle: "*E. coli* y enterococos intestinales (EEII)"
---

```{r}
#| label: tidy
#| message: false

library(tidyverse)

# Lee la hoja de cálculo y elimina celdas sin información
datos <- readxl::read_xlsx(
  "data/Muestreo Confital 2025_ Datos fecales Hidrotecnia Sanidad ULPGC.xlsx",
  col_names = c("Fecha", "T", "Marea", "Hora",
                "E.coli.Hidrotecnia", "E.coli.Nayade",
                "EEII.Hidrotecnia", "EEII.Nayade",
                "skip", "skip", "Muestra.ULPGC"),
  col_types = c("guess", "guess", "text", "guess",
                "guess", "guess",
                "guess", "guess",
                "skip", "skip", "text"),
  range = "A3:K23")
```

```{r}
#| label: transform

# ---- Datos en categorías del valor UFC ----

# Fusiona las columnas de fecha y hora en un único instante de tiempo
datos_ufc <- datos |> mutate(
  Fecha = if_else(
    is.na(Hora), Fecha, Fecha + hour(Hora)*60*60 + minute(Hora)*60),
  .keep="unused"
)

# Aproxima los valores "<10" a 10.
datos_ufc <- datos_ufc |> mutate(
  E.coli.Hidrotecnia = parse_number(E.coli.Hidrotecnia)
)

# Junta las columnas con valores UFC en una única variable.
datos_ufc <- datos_ufc |> pivot_longer(
  starts_with("E"), names_to = c("Parametro"), values_to = "UFC"
)

# Especifica las categorías (Indicador y laboratorio) para cada valor UFC.
datos_ufc <- datos_ufc |> separate_wider_regex(
  Parametro,
  c(Indicador = "EEII|E\\.coli", "\\.", Agente = "Hidrotecnia|Nayade")
)

# ---- Datos emparejados por muestras de agua ----

# Ensancha los valores en valores de agente
datos_agentes <- datos_ufc |> pivot_wider(
  names_from = Agente,
  values_from = UFC
)

# Elimina los valores desemparejados
datos_agentes <- datos_agentes |> filter(!is.na(Hidrotecnia), !is.na(Nayade))

# Transforma a un valor por fila
datos_agentes_ufc <- datos_agentes |> pivot_longer(
  c("Hidrotecnia", "Nayade"), names_to = "Agente", values_to = "UFC"
)

# ---- Límites de calidad de agua insuficiente ----

# Crea una tibble con los indicadores y su valor límite de insuficiencia.
limites <- tibble(
  Indicador = c("E.coli", "EEII"), Insuficiente = c(500, 200)
)
```

```{r}
#| label: visualize

# Semilla para reproducibilidad de los jitter
set.seed(431)

# Vista general verano 2025
fig_vista_general <- datos_agentes_ufc |> ggplot(aes(
  Fecha, UFC, fill = Agente)) +
  geom_area(color = "black", position = position_dodge(width = 0), alpha = .6) +
  geom_hline(
    data = limites,
    mapping = aes(yintercept = Insuficiente, color = "Calidad insuficiente")
  ) +
  facet_wrap(~Indicador, nrow = 2, scale = "free_y") +
  scale_x_datetime(date_labels = "%y-%m-%d") +
  scale_fill_manual(values = c("#2A788E", "#7AD151")) +
  labs(
    title = "Indicadores fecales verano 2025",
       subtitle = "Mayor detección de EEII por Náyade.",
       color = "Límite",
       x = ""
  )

# Indicadores fecales según el agente
fig_agente <- datos_agentes_ufc |> ggplot(aes(Agente, UFC)) +
  geom_boxplot(aes(fill = Agente), show.legend = F, outliers = F) +
  geom_jitter(alpha = .5, width = .2) +
  facet_wrap(~Indicador, scale = "free_y") +
  scale_fill_manual(values = c("#2A788E", "#7AD151")) +
  labs(
    title = "Indicadores fecales según el agente muestreador",
    subtitle = "Mayor variabilidad en las muestras de Náyade."
  )

# Indicadores fecales según la marea
fig_mareas <- datos_ufc |> filter(!is.na(UFC)) |> 
  ggplot(aes(Marea, UFC)) +
  geom_boxplot(aes(fill = Marea), show.legend = F, outliers = F) +
  geom_jitter(alpha = .5, width = .2) +
  facet_wrap(~Indicador, scale = "free_y") +
  scale_fill_manual(values = c("#DEEBF7", "#9ECAE1", "#4292C6", "#9ECAE1")) +
  labs(
    title = "Indicadores fecales según la marea",
    subtitle = "Valores similares entre todas las fases mareales."
  )
```

```{r}
#| label: test

# Hay diferencias significativas de EEII según la fase de la marea?
aov_eeii_marea <- aov(
  UFC ~ Marea,
  data = datos_ufc |> filter(Indicador == "EEII", !is.na(UFC))
)

# Hay diferencias significativas de E.coli según la fase de la marea?
aov_ecoli_marea <- aov(
  UFC ~ Marea,
  data = datos_ufc |> filter(Indicador == "E.coli", !is.na(UFC))
)

# Hay diferencias significativas de enterococos según el agente de muestreo?
ttest_eeii_agente <- t.test(
  datos_agentes[datos_agentes$Indicador == "EEII",]$Nayade,
  datos_agentes[datos_agentes$Indicador == "EEII",]$Hidrotecnia,
  paired = TRUE
)

# Hay diferencias significativas de E.coli según el agente de muestreo?
ttest_ecoli_agente <- t.test(
  datos_agentes[datos_agentes$Indicador == "E.coli",]$Nayade,
  datos_agentes[datos_agentes$Indicador == "E.coli",]$Hidrotecnia,
  paired = TRUE
)
```


## Vista general

Los episodios periódicos de contaminación fecal en la playa de El Confital se monitorearon durante el verano 2025. La bacteria *E.coli* se detectó en todas las muestras dentro de los valores de calidad excelente del agua establecidos por la normativa. La problemática reside en el repunte de EEII en el agua, siendo los meses de julio y septiembre donde se dieron los episodios de calidad insuficiente del agua.

```{r}
fig_vista_general
```

## Agente muestreador

Atendiendo a la distribución de resultados obtenidos por cada agente responsable del muestreo, el Ministerio de Sanidad (Náyade) y AT Hidrotecnia SL (Hidrotecnia), para cada indicador fecal, las diferencias podrían ser debidas al azar o a metodologías sustancialmente distintas. Al observar la distribución de EEII se observa una mayor dispersión según Náyade respecto de Hidrotecnia. En cuanto *E. coli*, las mediciones de Hidrotecnia son en general superiores a las de Náyade.

```{r}
fig_agente
```
Para estimar estadísticamente si existen diferencias significativas entre los resultados obtenidos por ambos agentes, se utilizará la prueba de la *t* de Student para los valores emparejados por cada muestra de agua.

```{r}
ttest_ecoli_agente
```

```{r}
ttest_eeii_agente
```

La prueba estadística indica que la diferencia de EEII entre Náyade e Hidrotecnia probablemente se deba al azar (*p* valor > 0,05). En el caso de *E. coli*, sí es probable que la diferencia de resultados sea consecuencia de un tratamiento sustancialmente diferente de las muestras (*p* valor < 0,05), siendo la media de Náyade significativamente inferior a la de Hidrotecnia.

## Ciclo de mareas

Las muestras fueron tomadas durante diferentes fases del ciclo de mareas como un posible factor de control.

```{r}
fig_mareas
```

Aplicando el análisis de la varianza, los *p* valores calculados superan el nivel de significación 0,05 tanto para *E. coli* como para EEII. Los datos recogidos no aportan evidencia suficiente para establecer la marea como variable de control.

```{r}
aov_ecoli_marea
summary(aov_ecoli_marea)
```

```{r}
aov_eeii_marea
summary(aov_eeii_marea)
```
