---
title: "Biondicadores convencionales"
subtitle: "*E. coli* y enterococos intestinales (EEII)"
author:
  - name: Vera Gómez-Limón Gallardo
    orcid: 0009-0005-4889-3412
    affiliation: Universidad de Las Palmas de Gran Canaria
---

```{r}
#| label: tidy
#| message: false

library(tidyverse)

# Lee la hoja de cálculo y elimina celdas sin información
datos <- readxl::read_xlsx(
  "data/Muestreo Confital 2025_ Datos fecales Hidrotecnia Sanidad ULPGC.xlsx",
  col_names = c("Fecha", "T", "Marea", "Hora",
                "E.coli.Hidrotecnia", "E.coli.MISAN",
                "EEII.Hidrotecnia", "EEII.MISAN",
                "skip", "skip", "Muestra.ULPGC"),
  col_types = c("guess", "guess", "text", "guess",
                "guess", "guess",
                "guess", "guess",
                "skip", "skip", "text"),
  range = "A3:K23")

# Fusiona las columnas de fecha y hora en un único instante de tiempo
datos <- datos |> mutate(
  Fecha = if_else(
    is.na(Hora), Fecha, Fecha + hour(Hora)*60*60 + minute(Hora)*60
  ),
  .keep = "unused"
)

# Aproxima los valores "<10" a 10.
datos <- datos |> mutate(
  E.coli.Hidrotecnia = parse_number(E.coli.Hidrotecnia)
)

# Guarda los datos ordenados en un archivo para uso en otros cuadernos
datos |> write_rds("data/indicadores-datos.rds")
```

```{r}
#| label: transform

# ---- Una fila por valor UFC `datos_valor` ----

# Junta las columnas con valores UFC en una única variable.
datos_valor <- datos |> pivot_longer(
  starts_with("E"), names_to = c("Parametro"), values_to = "Valor"
)

# Especifica las categorías (Indicador y laboratorio) para cada valor UFC.
datos_valor <- datos_valor |> separate_wider_regex(
  Parametro,
  c(Indicador = "EEII|E\\.coli", "\\.", Laboratorio = "Hidrotecnia|MISAN")
)

# Elimina valores perdidos
datos_valor <- datos_valor |> filter(!is.na(Valor))

# ---- Una columna por cada indicador `datos_indicador` ----

# Ensancha a una columna por indicador
datos_indicador <- datos_valor |> pivot_wider(
  names_from = Indicador,
  values_from = Valor
)

# ---- Una fila por dos valores emparejados `datos_par` -----

# Ensancha los valores en valores de laboratorio
datos_par <- datos_valor |> pivot_wider(
  names_from = Laboratorio,
  values_from = Valor
)

# Elimina los valores desemparejados
datos_par <- datos_par |> filter(!is.na(Hidrotecnia), !is.na(MISAN))

# ----- Una fila por un valor emparejado `datos_par_valor` -----

# Transforma a un valor por fila
datos_par_valor <- datos_par |> pivot_longer(
  c("Hidrotecnia", "MISAN"), names_to = "Laboratorio", values_to = "Valor"
)

# Calcula la diferencia entre laboratorios
datos_diferencia <- datos |> mutate(
  Diferencia.EEII = EEII.MISAN - EEII.Hidrotecnia,
  Diferencia.E.coli = E.coli.MISAN - E.coli.MISAN
)

# Filtra valores perdidos
datos_diferencia <- datos_diferencia |> filter(!is.na(Diferencia.EEII))

# ---- Límites de calidad de agua insuficiente ----

# Crea una tibble con los indicadores y su valor límite de insuficiencia.
limites <- tribble(
  ~Indicador, ~Limite,        ~Valor,
  "E.coli",   "Insuficiente", 500,
  "EEII",     "Insuficiente", 185,
  "E.coli",   "Excelente",    250,
  "EEII",     "Excelente",    100
)
```

```{r}
#| label: test

library(infer)

set.seed(81)

# ---- t tests ----

# Calcula el estadístico t para los datos reales
t_real_eeii_laboratorio <- datos_diferencia |> 
  specify(response = Diferencia.EEII) |> 
  calculate(stat = "mean")

# Calcula 2000 estadísticos t para datos simulados bajo hipótesis nula
ts_hipoteticas_eeii_laboratorio <- datos_diferencia |> 
  specify(response = Diferencia.EEII) |> 
  hypothesize(null = "paired independence") |> 
  generate(reps = 2000, type = "permute") |> 
  calculate(stat = "mean")

# Hay diferencias significativas de enterococos según el laboratorio de muestreo?
ttest_eeii_laboratorio <- t.test(
  datos_par[datos_par$Indicador == "EEII",]$MISAN,
  datos_par[datos_par$Indicador == "EEII",]$Hidrotecnia,
  paired = TRUE
)

# Hay diferencias significativas de E.coli según el laboratorio de muestreo?
ttest_ecoli_laboratorio <- t.test(
  datos_par[datos_par$Indicador == "E.coli",]$MISAN,
  datos_par[datos_par$Indicador == "E.coli",]$Hidrotecnia,
  paired = TRUE
)

# ---- ANOVA ----

# Calcula el estadístico F para los datos reales
f_real <- datos_indicador |>
  specify(response = EEII, explanatory = Marea) |> 
  calculate(stat = "F")

# Calcula 2000 estadísticos F para datos simulados bajo hipótesis nula
fs_hipoteticas <- datos_indicador |> 
  specify(response = EEII, explanatory = Marea) |> 
  hypothesise(null = "independence") |> 
  generate(reps = 1000, type = "permute") |> 
  calculate(stat = "F")

# Hay diferencias significativas de EEII según la fase de la marea?
aov_eeii_marea <- aov(
  Valor ~ Marea,
  data = datos_valor |> filter(Indicador == "EEII")
)

# Hay diferencias significativas de E.coli según la fase de la marea?
aov_ecoli_marea <- aov(
  Valor ~ Marea,
  data = datos_valor |> filter(Indicador == "E.coli")
)
```

```{r}
#| label: visualize

# Semilla para reproducibilidad de los jitter
set.seed(26)

# --- Vista general ----

# Vista general verano 2025
fig_vista_general <- datos_par_valor |> 
  ggplot(aes(x = Fecha, y = Valor, fill = Laboratorio)) +
  geom_col(position = "dodge", color = "black") +
  geom_hline(
    data = limites,
    mapping = aes(yintercept = Valor, linetype = fct_inorder(Limite))
  ) +
  facet_wrap(~Indicador, nrow = 1, scale = "free_y") +
  scale_fill_viridis_d() +
  scale_x_datetime(date_labels = "%d/%m") +
  labs(
    title = "Detecciones de contaminación fecal verano 2025",
    subtitle = "Mayor detección de EEII por MISAN",
    linetype = "Límite",
    x = "",
    y = "UFC/100 ml"
  )

# ---- Laboratorio responsable ----

# Indicadores fecales según el laboratorio
fig_laboratorio <- datos_par_valor |>
  ggplot(aes(x = Laboratorio, y = Valor)) +
  geom_boxplot(aes(fill = Laboratorio), show.legend = F, outliers = F) +
  geom_jitter(shape = 1, width = .3) +
  facet_wrap(~Indicador, scale = "free_y") +
  scale_fill_viridis_d(alpha = .5) +
  labs(
    title = "Comparación entre laboratorios",
    subtitle = "Mayor variabilidad en las muestras de MISAN",
    y = "UFC/100 ml"
  )

# Estadístico t para la variación de EEII según el laboratorio
fig_t_eeii_laboratorio <- visualize(ts_hipoteticas_eeii_laboratorio) +
  shade_p_value(obs_stat = t_real_eeii_laboratorio, direction = "both") +
  annotate(
    "text",
    x = 125, y = 150,
    label = paste(
      "p.value\n",
      get_p_value(
        ts_hipoteticas_eeii_laboratorio,
        t_real_eeii_laboratorio,
        direction = "both"
      )
    )
    ) +
  labs(
    title = "T de Student emparejada. Diferencia de EEII según laboratorio",
    subtitle = "Diferencias probablemente debidas al azar (> 0,05)",
    x = "estadístico t",
    y = "simulaciones"
  )

# ---- Ciclo de mareas ----

# Indicadores fecales según la marea
fig_mareas <- datos_valor |> 
  ggplot(aes(x = Marea, y = Valor)) +
  geom_boxplot(aes(fill = Marea), show.legend = F, outliers = F) +
  geom_jitter(shape = 1, width = .3) +
  facet_wrap(~Indicador, scale = "free_y") +
  scale_fill_manual(values = c("#DEEBF7", "#9ECAE1", "#4292C6", "#9ECAE1")) +
  labs(
    title = "Indicadores fecales según la fase de la marea",
    y = "UFC/100 ml"
  )

# ANOVA para la variación de EEII con la marea
fig_f_eeii_marea <- visualise(fs_hipoteticas) +
  shade_p_value(obs_stat = f_real, direction = "greater") +
  annotate(
    "text",
    x = 6, y = 200,
    label = paste(
      "p.value\n",
      get_p_value(fs_hipoteticas, f_real, direction = "greater")
      )
    ) +
  labs(
    title = "ANOVA para la variabilidad de EEII con la marea",
    subtitle = "Sin diferencias significativas entre grupos (> 0,05)",
    x = "estadístico F",
    y = "simulaciones"
  )
```

## Vista general

Los episodios periódicos de contaminación fecal en la playa de El Confital se monitorearon durante el verano 2025. La bacteria *E.coli* se detectó en todas las muestras dentro de los valores de calidad excelente del agua establecidos por la normativa[@boe2007].

El Ministerio de Sanidad (MISAN) y AT Hidrotecnia SL (Hidrotecnia) son los dos laboratorios responsables de monitorear los indicadores de contaminación fecal. Atendiendo a la distribución de resultados obtenidos (@fig-general), observamos una mayor dispersión según MISAN que respecto de Hidrotecnia. Además, únicamente los valores de MISAN superaron en 2 ocasiones el umbral de calidad de agua insuficiente para EEII.

La problemática reside en los repuntes de EEII, siendo los meses de julio y septiembre 2025 donde se dieron los episodios de calidad insuficiente del agua.

```{r}
#| label: fig-general
fig_vista_general
```

## Comparación entre laboratorios

```{r}
#| label: fig-laboratorio
fig_laboratorio
```

Para estimar estadísticamente si existen diferencias significativas entre los resultados obtenidos por ambos laboratorios, utilizamos la prueba de la *t* de *Student* para los valores emparejados por la misma muestra de agua. En la @fig-t-eeii-laboratorio se observa como la diferencia de EEII entre MISAN e Hidrotecnia no es significativa con los datos disponibles. **Probablemente la mayor detección de MISAN se deba al azar** (*p* valor > 0,05).

```{r}
#| label: fig-t-eeii-laboratorio
fig_t_eeii_laboratorio
```

## Afectación del ciclo de mareas

```{r}
#| label: fig-mareas
fig_mareas
```

Las muestras fueron tomadas durante diferentes fases del ciclo de mareas como un posible factor de control. Aplicando el análisis de la varianza (ANOVA), estudiamos la variabilidad de EEII con el estado de la marea. En @fig-f-eeii-marea se demuestra que el muestreo **no detectó diferencias significativas** en la concentración de EEII según el estado de la marea.

```{r}
#| label: fig-f-eeii-marea
fig_f_eeii_marea
```

