---
title: Secuenciación del microbioma
subtitle: Identificación mediante ARNr 16S y 18S
author:
  - name: Vera Gómez-Limón Gallardo
    orcid: 0009-0005-4889-3412
    affiliation: Universidad de Las Palmas de Gran Canaria
---

```{r}
#| label: tidy
#| message: false

library(tidyverse)
library(Biostrings)

# ---- Metadatos ----

# Lee los metadatos de las muestras sin columnas vacías o redundantes
metadatos <- readxl::read_xlsx(
  "data/codigos_muestras_canteras_MF 9.4.26.xlsx",
  col_types = c(
    "text", "numeric", "numeric", "numeric", "text",
    "skip", "skip", "skip","skip", "text", "numeric",
    "numeric", "numeric", "skip", "skip"
  )
)

# Traduce el nombre de las columnas
metadatos <- metadatos |> rename(
  Sample = "Muestra", Location = "Lugar", Tide = "Marea"
)

# Donde exista, haz constar el año (AAAA) correcto
metadatos <- metadatos |> 
  mutate(
    AAAA = if_else(!is.na(...8), ...8, Year),
    .keep = "unused",
    .after = 1
  )

# Donde exista, haz constar el mes correcto
metadatos <- metadatos |> 
  mutate(
    Mes = if_else(!is.na(Month...9), Month...9, Month...3),
    .keep = "unused",
    .after = AAAA
  )

# Donde exista, haz constar el día correcto
metadatos <- metadatos |> 
  mutate(
    Dia = if_else(!is.na(`DAY  CORRECTO`), `DAY  CORRECTO`, Day),
    .keep = "unused",
    .after = Mes
  )

# Crea la variable fecha
metadatos <- metadatos |> mutate(
  Fecha = make_date(AAAA, Mes, Dia), .before = AAAA
)

# Renombra los lugares de muestreo
metadatos <- metadatos |> mutate(
  Lugar = fct_collapse(Lugar,
    "Confital Norte" = "Confital_2",
    "Confital" = c("Confital", "Confital_1"),
    "Hotel Cristina" = "Hotel_Cristina",
    "Playa Chica" = "Playa_Chica",
    "Peña la Vieja" = "Pena_la_Vieja",
    "Bco. Guiniguada" = c("punto-X-UNO", "punto-X-DOS", "punto-X-TRES")
  )
)

# ---- Datos ----

# Lee los datos de la matriz 16S y conviértela en tibble
datos_16s <- read_rds(
  "data/canteras_microbiome/dada2_canteras_16s/data/dada2/04_decontam-and-filter/canteras/canteras_seqtab_decontam_filter.rds"
) |> 
  as_tibble(rownames = "Muestra")

# Lee la matriz 18S y conviértela en tibble
datos_18s <- read_rds("data/canteras_microbiome/dada2_canteras_18s/data/dada2/04_decontam-and-filter/canteras/canteras_seqtab_decontam_filter.rds") |> 
  as_tibble(rownames = "Muestra")

# Elimina la marca de 16S del nombre de las muestras
datos_16s <- datos_16s |> mutate(Muestra = str_remove(Muestra, "-16S"))

# Elimina la marca de 18S del nombre de las muestras
datos_18s <- datos_18s |> mutate(Muestra = str_remove(Muestra, "-18S"))

# Incluye los metadatos en la datos 16S
datos_16s <- right_join(metadatos, datos_16s)

# Incluye los metadatos en la datos 18S
datos_18s <- right_join(metadatos, datos_18s)

# ---- Taxonomia ----

# Lee los datos de la tabla 16S y conviértela en tibble
tabla_16s_taxonomia <- read_rds("data/canteras_microbiome/dada2_canteras_16s/data/dada2/04_decontam-and-filter/canteras/canteras_tax_assignation_decontam_filter.rds") |> 
  as_tibble(rownames = "ASV")

# Lee los datos de la tabla 18S y conviértela en tibble
tabla_18s_taxonomia <- read_rds("data/canteras_microbiome/dada2_canteras_18s/data/dada2/04_decontam-and-filter/canteras/canteras_tax_assignation_decontam_filter.rds") |> 
  as_tibble(rownames = "ASV")

# Renombra las columnas de la tabla 16S en español
tabla_16s_taxonomia <- tabla_16s_taxonomia |> rename(
  domain = "Dominio",
  phylum = "Filo",
  class = "Clase",
  order = "Orden",
  family = "Familia",
  genus = "Genus",
  species = "Especie"
)

# Renombra las columnas de la tabla 18S en español
tabla_18s_taxonomia <- tabla_18s_taxonomia |> rename(
  domain = "Dominio",
  supergroup = "Clado",
  division = "Filo",
  subdivision = "Subfilo",
  class = "Clase",
  order = "Orden",
  family = "Familia",
  genus = "Genus",
  species = "Especie"
)

# ---- Secuencias ----

# Lee las secuencias 16S
secuencias_16s <- read_rds("data/canteras_microbiome/dada2_canteras_16s/data/dada2/04_decontam-and-filter/canteras/canteras_sequences_decontam_filter.rds")

# Lee las secuencias 18S
secuencias_18s <- read_rds("data/canteras_microbiome/dada2_canteras_18s/data/dada2/04_decontam-and-filter/canteras/canteras_sequences_decontam_filter.rds")
```

```{r}
#| label: transform

# ---- Suma total lecturas ----

# Suma las lecturas de cada muestra 16S
datos_16s <- datos_16s |> mutate(Suma = rowSums(across(starts_with("ASV"))))

# También sería lo mismo:
# rowwise(datos_16s) |> mutate(Suma = sum(c_across(starts_with("ASV"))))

# Suma las lecturas de cada muestra 18S
datos_18s <- datos_18s |> mutate(Suma = rowSums(across(starts_with("ASV"))))

# ---- Categorización taxonómica ----

# Coloca un ASV 16S por fila
datos_tax_16s <- datos_16s |> pivot_longer(
    starts_with("ASV"),
    names_to = "ASV",
    values_to = "Lecturas"
)

# Coloca un ASV 18S por fila
datos_tax_18s <- datos_18s |> pivot_longer(
    starts_with("ASV"),
    names_to = "ASV",
    values_to = "Lecturas"
)

# Añade la taxonomía 16S a los datos
datos_tax_16s <- left_join(datos_tax_16s, tabla_16s_taxonomia,by = join_by(ASV))

# Añade la taxonomía 18S a los datos
datos_tax_18s <- left_join(datos_tax_18s, tabla_18s_taxonomia,by = join_by(ASV))

# ---- Índices de biodiversidad ----

# Calcula los índices de biodiversidad para el microbioma 16s
indices_16s <- datos_tax_16s |>
  group_by(Muestra, AAAA, Mes, Dia, Lugar) |>
  filter(Lecturas > 0) |> 
  summarise(
    H.Shannon = - sum(Lecturas/Suma * log(Lecturas/Suma)),
    J.Equidad = H.Shannon / log(n(), exp(1)),
    .groups = "drop"
  )

# Calcula los índices de biodiversidad para el microbioma 18s
indices_18s <- datos_tax_18s |>
  group_by(Muestra, AAAA, Mes, Dia, Lugar) |>
  filter(Lecturas > 0) |> 
  summarise(
    H.Shannon = - sum(Lecturas/Suma * log(Lecturas/Suma)),
    J.Equidad = H.Shannon / log(n(), exp(1)),
    .groups = "drop"
  )

# ---- Índices bacteriales -----

# Ssuma los taxones clave por cada muestra
indices_microbianos <- datos_tax_16s |> 
  group_by(Muestra, AAAA, Mes, Dia, Lugar) |> 
  summarise(
    Firmicutes       = sum(Lecturas[Filo  == "Firmicutes"],          na.rm = T), 
    Nitrospirota     = sum(Lecturas[Filo  == "Nitrospirota"],        na.rm = T),
    Alpha            = sum(Lecturas[Clase == "Alphaproteobacteria"], na.rm = T),
    Gamma            = sum(Lecturas[Clase == "Gammaproteobacteria"], na.rm = T),
    Bacilli          = sum(Lecturas[Clase == "Bacilli"],             na.rm = T),
    Bacteroidia      = sum(Lecturas[Clase  == "Bacteroidia"],        na.rm = T),
    Clostridia       = sum(Lecturas[Clase == "Clostridia"],          na.rm = T),
    Pelagibacterales = sum(Lecturas[Orden == "Pelagibacterales"],    na.rm = T),
    Burkholderiales  = sum(Lecturas[Orden == "Burkholderiales"],     na.rm = T),
    Alteromonas      = sum(Lecturas[Genus == "Alteromonas"],         na.rm = T),
  .groups = "keep"
  )

# Calcula los índices microbianos
indices_microbianos <- indices_microbianos |> summarise(
  BBC.A = (Bacilli + Bacteroidia + Clostridia) / Alpha,
  A.G = Alpha / Gamma,
  A.SAR11 = Alteromonas / Pelagibacterales,
  .groups = "drop"
)
```

```{r}
#| label: visualize

# --- Vista general ----

# Representa la suma de lecturas de cada muestra 16S 2025
fig_suma_16s_2025 <- datos_16s |>
  filter(AAAA == 2025) |> 
  ggplot(aes(Suma, Muestra)) +
  geom_col() +
  labs(
    title = "Secuenciación del microbioma procariota",
    subtitle = "Suma tota de lecturas por muestra",
    caption = "Año 2025"
  )

# Representa la suma de lecturas de cada muestra 18S 2025
fig_suma_18s_2025 <- datos_18s |> 
  filter(AAAA == 2025) |> 
  ggplot(aes(Suma, Muestra)) +
  geom_col() +
  labs(
    title = "Secuenciación del microbioma eucariota",
    subtitle = "Suma tota de lecturas por muestra",
    caption = "Año 2025"
  )

# ---- Índices de biodiversidad ----

# Representa la equidad 16S
fig_equidad_16s <- indices_16s |>
  filter(Lugar == "Confital") |> 
  ggplot(aes(x = factor(AAAA), y = J.Equidad)) +
  geom_boxplot(outliers = F) +
  geom_jitter(shape = 1, width = .3) +
  labs(
    title = "Equidad del microbioma procariota en El Confital",
    subtitle = "Evolución positiva de la biodiversidad procariota desde 2022",
    x = "Año",
    y = "Índice de equidad (J)"
  )

# Representa la equidad 18S
fig_equidad_18s <- indices_18s |> 
  filter(Lugar == "Confital") |> 
  ggplot(aes(x = factor(AAAA), y = J.Equidad)) +
  geom_boxplot(outliers = F) +
  geom_jitter(shape = 1, width = .3) +
  labs(
    title = "Equidad del microbioma eucariota en El Confital",
    subtitle = "Disminución de biodiversidad eucariota en 2025",
    x = "Año",
    y = "Índice de equidad (J)"
  )

# ---- Índices microbianos ----

# Representa indice BBC:A
fig_bbca <- indices_microbianos |>
  filter(Lugar == "Confital") |> 
  ggplot(aes(x = factor(AAAA), y = BBC.A)) +
  geom_boxplot(outliers = F) +
  geom_jitter(shape = 1, width = .3) +
  labs(
    x = "Año",
    y = "Índice BBC:A"
  )
```

## Vista general

```{r}
#| label: fig-suma-16s-2025
fig_suma_16s_2025
```

```{r}
#| label: fig-suma-18s-2025
fig_suma_18s_2025
```

# Índices de biodiversidad

El índice de equidad (*evenness* en inglés) fue desarrollado por la ecóloga Evelyn Chrystalla Pielou [@wikipedia2024]. Es una medida de la biodiversidad de cualquier ecosistema. En nuestro caso, mide la probabilidad de que dos lecturas de la misma muestra elegidas al azar sean de la misma variante (ASV).

```{r}
#| label: fig-equidad-16s
fig_equidad_16s
```

```{r}
#| label: fig-equidad-18s
fig_equidad_18s
```

# Índices microbianos

Siguiendo la anterior versión del proyecto [@bahiaconfital-old], analizamos los índices bacteriales mejor conocidos en la literatura científica para analizar la calidad del agua.

```{r}
#| label: fig-bbca
fig_bbca
```

