---
title: Secuenciación del microbioma
subtitle: Identificación mediante ARNr 16S y 18S
author:
  - name: Vera Gómez-Limón Gallardo
    orcid: 0009-0005-4889-3412
    affiliation: Universidad de Las Palmas de Gran Canaria
---

```{r}
#| label: tidy
#| message: false

library(tidyverse)
library(Biostrings)
library(knitr)

# ---- Metadatos ----

# Lee los metadatos de las muestras sin columnas vacías o redundantes
metadatos <- readxl::read_xlsx(
  "data/codigos_muestras_canteras_MF 9.4.26.xlsx",
  col_types = c(
    "text", "numeric", "numeric", "numeric", "text",
    "skip", "skip", "skip","skip", "text", "numeric",
    "numeric", "numeric", "skip", "skip"
  )
)

# Traduce el nombre de las columnas
metadatos <- metadatos |> rename(
  Sample = "Muestra", Location = "Lugar", Tide = "Marea"
)

# Donde exista, haz constar el año (AAAA) correcto
metadatos <- metadatos |> 
  mutate(
    AAAA = if_else(!is.na(...8), ...8, Year),
    .keep = "unused",
    .after = 1
  )

# Donde exista, haz constar el mes correcto
metadatos <- metadatos |> 
  mutate(
    Mes = if_else(!is.na(Month...9), Month...9, Month...3),
    .keep = "unused",
    .after = AAAA
  )

# Donde exista, haz constar el día correcto
metadatos <- metadatos |> 
  mutate(
    Dia = if_else(!is.na(`DAY  CORRECTO`), `DAY  CORRECTO`, Day),
    .keep = "unused",
    .after = Mes
  )

# Crea la variable fecha
metadatos <- metadatos |> mutate(
  Fecha = make_date(AAAA, Mes, Dia), .before = AAAA
)

# Renombra los lugares de muestreo
metadatos <- metadatos |> mutate(
  Lugar = fct_collapse(Lugar,
    "Confital Norte" = "Confital_2",
    "Confital" = c("Confital", "Confital_1"),
    "Hotel Cristina" = "Hotel_Cristina",
    "Playa Chica" = "Playa_Chica",
    "Peña la Vieja" = "Pena_la_Vieja",
    "Bco. Guiniguada" = c("punto-X-UNO", "punto-X-DOS", "punto-X-TRES")
  )
)

# Pon en mayúsculas la primera letra de la fase de la marea
metadatos <- metadatos |> mutate(Marea = str_to_sentence(Marea))

# Ajusta las mareas transicionales a Vaciante o Llenante
metadatos <- metadatos |> mutate(
  Marea = Marea |> replace_when(
    Marea == "Trans" & Fecha == ymd("2025-09-22") ~ "Llenante",
    Marea == "Trans" & Fecha == ymd("2025-09-15") ~ "Vaciante",
    Marea == "Trans" & Fecha == ymd("2025-09-09") ~ "Llenante",
    Marea == "Trans" & Fecha == ymd("2025-09-01") ~ "Vaciante"
  )
)

# ---- Datos ----

# Lee los datos de la matriz 16S y conviértela en tibble
datos_16s <- read_rds(
  "data/canteras_microbiome/dada2_canteras_16s/data/dada2/04_decontam-and-filter/canteras/canteras_seqtab_decontam_filter.rds"
) |> 
  as_tibble(rownames = "Muestra")

# Lee la matriz 18S y conviértela en tibble
datos_18s <- read_rds("data/canteras_microbiome/dada2_canteras_18s/data/dada2/04_decontam-and-filter/canteras/canteras_seqtab_decontam_filter.rds") |> 
  as_tibble(rownames = "Muestra")

# Elimina la marca de 16S del nombre de las muestras
datos_16s <- datos_16s |> mutate(Muestra = str_remove(Muestra, "-16S"))

# Elimina la marca de 18S del nombre de las muestras
datos_18s <- datos_18s |> mutate(Muestra = str_remove(Muestra, "-18S"))

# Incluye los metadatos en la datos 16S
datos_16s <- right_join(metadatos, datos_16s)

# Incluye los metadatos en la datos 18S
datos_18s <- right_join(metadatos, datos_18s)

# ---- Taxonomia ----

# Lee los datos de la tabla 16S y conviértela en tibble
tabla_16s_taxonomia <- read_rds("data/canteras_microbiome/dada2_canteras_16s/data/dada2/04_decontam-and-filter/canteras/canteras_tax_assignation_decontam_filter.rds") |> 
  as_tibble(rownames = "ASV")

# Lee los datos de la tabla 18S y conviértela en tibble
tabla_18s_taxonomia <- read_rds("data/canteras_microbiome/dada2_canteras_18s/data/dada2/04_decontam-and-filter/canteras/canteras_tax_assignation_decontam_filter.rds") |> 
  as_tibble(rownames = "ASV")

# Renombra las columnas de la tabla 16S en español
tabla_16s_taxonomia <- tabla_16s_taxonomia |> rename(
  domain = "Dominio",
  phylum = "Filo",
  class = "Clase",
  order = "Orden",
  family = "Familia",
  genus = "Genus",
  species = "Especie"
)

# Renombra las columnas de la tabla 18S en español
tabla_18s_taxonomia <- tabla_18s_taxonomia |> rename(
  domain = "Dominio",
  supergroup = "Clado",
  division = "Filo",
  subdivision = "Subfilo",
  class = "Clase",
  order = "Orden",
  family = "Familia",
  genus = "Genus",
  species = "Especie"
)

# ---- Secuencias ----

# Lee las secuencias 16S
secuencias_16s <- read_rds("data/canteras_microbiome/dada2_canteras_16s/data/dada2/04_decontam-and-filter/canteras/canteras_sequences_decontam_filter.rds")

# Lee las secuencias 18S
secuencias_18s <- read_rds("data/canteras_microbiome/dada2_canteras_18s/data/dada2/04_decontam-and-filter/canteras/canteras_sequences_decontam_filter.rds")

# ---- Datos comparativos ----

# Lee los datos de indicadores convencionales
datos_indicadores <- read_rds("data/indicadores-datos.rds")

# Elimina las horas de fecha
datos_indicadores <- datos_indicadores |>
  mutate(Fecha = floor_date(Fecha, "day"))
```

```{r}
#| label: transform

# ---- Suma total lecturas ----

# Suma las lecturas de cada muestra 16S
datos_16s <- datos_16s |> mutate(Suma = rowSums(across(starts_with("ASV"))))

# También sería lo mismo:
# rowwise(datos_16s) |> mutate(Suma = sum(c_across(starts_with("ASV"))))

# Suma las lecturas de cada muestra 18S
datos_18s <- datos_18s |> mutate(Suma = rowSums(across(starts_with("ASV"))))

# ---- Observaciones de ASV y taxonomía ----

# Coloca un ASV 16S por fila
datos_asv_16s <- datos_16s |> pivot_longer(
    starts_with("ASV"),
    names_to = "ASV",
    values_to = "Lecturas"
)

# Coloca un ASV 18S por fila
datos_asv_18s <- datos_18s |> pivot_longer(
    starts_with("ASV"),
    names_to = "ASV",
    values_to = "Lecturas"
)

# Calcula la frecuencia relativa en cada mustra 16S
datos_asv_16s <- datos_asv_16s |>
  mutate(Freq.Relativa = Lecturas / Suma, .after = Lecturas)

# Calcula la frecuencia relativa en cada mustra 18S
datos_asv_18s <- datos_asv_18s |>
  mutate(Freq.Relativa = Lecturas / Suma, .after = Lecturas)

# Añade la taxonomía 16S a los datos
datos_asv_16s <- left_join(datos_asv_16s, tabla_16s_taxonomia,by = join_by(ASV))

# Añade la taxonomía 18S a los datos
datos_asv_18s <- left_join(datos_asv_18s, tabla_18s_taxonomia,by = join_by(ASV))

# ---- Índices de biodiversidad ----

# Calcula los índices de biodiversidad para el microbioma 16s
indices_16s <- datos_asv_16s |>
  group_by(Muestra, AAAA, Mes, Dia, Lugar) |>
  filter(Lecturas > 0) |> 
  summarise(
    H.Shannon = - sum(Lecturas/Suma * log(Lecturas/Suma)),
    J.Equidad = H.Shannon / log(n(), exp(1)),
    .groups = "drop"
  )

# Calcula los índices de biodiversidad para el microbioma 18s
indices_18s <- datos_asv_18s |>
  group_by(Muestra, AAAA, Mes, Dia, Lugar) |>
  filter(Lecturas > 0) |> 
  summarise(
    H.Shannon = - sum(Lecturas/Suma * log(Lecturas/Suma)),
    J.Equidad = H.Shannon / log(n(), exp(1)),
    .groups = "drop"
  )

# ---- Índices bacteriales -----

# Ssuma los taxones clave por cada muestra
indices_microbianos <- datos_asv_16s |> 
  group_by(Muestra, AAAA, Mes, Dia, Lugar) |> 
  summarise(
    Firmicutes       = sum(Lecturas[Filo  == "Firmicutes"],          na.rm = T), 
    Nitrospirota     = sum(Lecturas[Filo  == "Nitrospirota"],        na.rm = T),
    Alpha            = sum(Lecturas[Clase == "Alphaproteobacteria"], na.rm = T),
    Gamma            = sum(Lecturas[Clase == "Gammaproteobacteria"], na.rm = T),
    Bacilli          = sum(Lecturas[Clase == "Bacilli"],             na.rm = T),
    Bacteroidia      = sum(Lecturas[Clase  == "Bacteroidia"],        na.rm = T),
    Clostridia       = sum(Lecturas[Clase == "Clostridia"],          na.rm = T),
    Pelagibacterales = sum(Lecturas[Orden == "Pelagibacterales"],    na.rm = T),
    Burkholderiales  = sum(Lecturas[Orden == "Burkholderiales"],     na.rm = T),
    Alteromonas      = sum(Lecturas[Genus == "Alteromonas"],         na.rm = T),
  .groups = "keep"
  )

# Calcula los índices microbianos
indices_microbianos <- indices_microbianos |> summarise(
  BBC.A = (Bacilli + Bacteroidia + Clostridia) / Alpha,
  A.G = Alpha / Gamma,
  A.SAR11 = Alteromonas / Pelagibacterales,
  .groups = "drop"
)

# ---- Género Enterococcus -----

# Cuela los datos de ASV con lecturas del Género Enterococcus
datos_asv_ee <- datos_asv_16s |> 
  filter(Genus == "Enterococcus") |> filter(Lecturas > 0)

# Obtén las ASV de Enterococcus
ee_asv <- datos_asv_ee |> distinct(ASV) |> pull()

# Calcula la suma de ASV de Enterococcus
datos_ee <- datos_16s |>
  mutate(EE.Suma = rowSums(across(all_of(ee_asv))))

# Calcula la frequencia relativa de EE
datos_ee <- datos_ee |> 
  mutate(EE.Freq.Relativa = EE.Suma / Suma)

# Elimina las columnas de ASV
datos_ee <- datos_ee |> select(- starts_with("ASV"))

# Une los datos secuenciados a los de indicadores
datos_comparados <- full_join(
  datos_ee, datos_indicadores, by = join_by(Fecha, Marea)
)
```

```{r}
#| label: visualize

# --- Vista general ----

# Representa la suma de lecturas de cada muestra 16S 2025
fig_suma_16s_2025 <- datos_16s |>
  filter(AAAA == 2025) |> 
  ggplot(aes(Suma, Muestra)) +
  geom_col() +
  labs(
    title = "Secuenciación del microbioma procariota",
    subtitle = "Suma tota de lecturas por muestra",
    caption = "Año 2025"
  )

# Representa la suma de lecturas de cada muestra 18S 2025
fig_suma_18s_2025 <- datos_18s |> 
  filter(AAAA == 2025) |> 
  ggplot(aes(Suma, Muestra)) +
  geom_col() +
  labs(
    title = "Secuenciación del microbioma eucariota",
    subtitle = "Suma tota de lecturas por muestra",
    caption = "Año 2025"
  )

# ---- Índices de biodiversidad ----

# Representa la equidad 16S
fig_equidad_16s <- indices_16s |>
  filter(Lugar == "Confital") |> 
  ggplot(aes(x = factor(AAAA), y = J.Equidad)) +
  geom_boxplot(outliers = F) +
  geom_jitter(shape = 1, width = .3) +
  labs(
    title = "Equidad del microbioma procariota en El Confital",
    subtitle = "Evolución positiva de la biodiversidad procariota desde 2022",
    x = "Año",
    y = "Índice de equidad (J)"
  )

# Representa la equidad 18S
fig_equidad_18s <- indices_18s |> 
  filter(Lugar == "Confital") |> 
  ggplot(aes(x = factor(AAAA), y = J.Equidad)) +
  geom_boxplot(outliers = F) +
  geom_jitter(shape = 1, width = .3) +
  labs(
    title = "Equidad del microbioma eucariota en El Confital",
    subtitle = "Disminución de biodiversidad eucariota en 2025",
    x = "Año",
    y = "Índice de equidad (J)"
  )

# ---- Índices microbianos ----

# Representa indice BBC:A
fig_bbca <- indices_microbianos |>
  filter(Lugar == "Confital") |> 
  ggplot(aes(x = factor(AAAA), y = BBC.A)) +
  geom_boxplot(outliers = F) +
  geom_jitter(shape = 1, width = .3) +
  labs(
    x = "Año",
    y = "Índice BBC:A"
  )

# ---- Género Enterococcus -----

# Construye la tabla con las ASV de Enterococcus
tbl_eeii <- datos_asv_ee |> 
  select(Fecha, Lugar, ASV, Genus, Especie, Freq.Relativa) |>
  kable()

# Representa una linea temporal con el fondo de Hidrotecnia
fig_ee_hidrotecnia <- datos_comparados |> 
  filter(AAAA == 2025, Lugar == "Confital", Marea == "Pleamar") |> 
  ggplot(aes(Fecha, EE.Freq.Relativa, fill = EEII.Hidrotecnia)) +
  geom_tile(aes(fill = EEII.Hidrotecnia), height = Inf) +
  geom_col(fill = "#FF7F00", color = "black", width = 220000) +
  scale_x_datetime(date_labels = "%Y-%m-%d") +
  scale_fill_viridis_c() +
  labs(
    title = "Línea temporal de enterococos comparada con el conteo convencional",
    subtitle = "Incoherentes, mínimo de Hidrotecnia coincide con máximo de ULPGC",
    x = "",
    fill = "EEII (UFC/100 ml)"
  )
```

## Vista general

```{r}
#| label: fig-suma-16s-2025
fig_suma_16s_2025
```

```{r}
#| label: fig-suma-18s-2025
fig_suma_18s_2025
```

## Índices de biodiversidad

El índice de equidad (*evenness* en inglés) fue desarrollado por la ecóloga Evelyn Chrystalla Pielou [@wikipedia2024]. Es una medida de la biodiversidad de cualquier ecosistema. En nuestro caso, mide la probabilidad de que dos lecturas de la misma muestra elegidas al azar sean de la misma variante (ASV).

```{r}
#| label: fig-equidad-16s
fig_equidad_16s
```

```{r}
#| label: fig-equidad-18s
fig_equidad_18s
```

## Índices microbianos

Siguiendo la anterior versión del proyecto [@bahiaconfital-old], analizamos los índices bacteriales mejor conocidos en la literatura científica para analizar la calidad del agua.

```{r}
#| label: fig-bbca
fig_bbca
```

## Género *Enterococcus*

Fueron 4 las ASV coincidentes dentro del Género *Enterococcus* (`{r} ee_asv |> str_extract("[0-9]+")`), una de las variantes (19065) pudo ser identificada a nivel de la especie *E. faecium*. Como se observa en la @tbl-eeii, todas las muestras positivas pertenecen al periodo de 2025.

```{r}
#| label: tbl-eeii
tbl_eeii
```

No es posible equiparar numéricamente la frecuencia relativa de enterococos en una muestra de material genético con el tradicional conteo de colonias (UFC/100 ml). Sin embargo, sí es posible comparar los patrones temporales de ambas series para determinar si se tratan de medidas coherentes entre sí. En la @fig-ee-hidrotecnia, observamos en la escala de azules los datos de Hidrotecnia frente a las barras naranjas con la frecuencia relativa de *Enterococcus* en las muestras secuenciadas por la ULPGC.

```{r}
#| label: fig-ee-hidrotecnia
fig_ee_hidrotecnia
```

